【裁判字號】    96,重訴,263
【裁判日期】    970725
【裁判案由】    返還土地等
【裁判全文】
臺灣板橋地方法院民事判決             96年度重訴字第263號
原      告  己○○
            子○○○
            癸○○
            庚○○
            丁○○
            辛○○
            壬○○
            丙○○
共      同
訟訴代理人  郭芳宜律師
被      告  天○○
            宇○○
            未○○
共      同
訴訟代理人  陳正磊律師
複  代理人  戊○○
被      告  地○○○○○○○○.
被      告  宏亞食品股份有限公司（永和店）
法定代理人  辰○○
訴訟代理人  甲○○
被      告  巳○○
            卯○○○○○○○○.
被      告  戌○○
訴訟代理人  陳志偉律師
被      告  頂溪哈林運動用品有限公司
法定代理人  丑○○
被      告  乙○○
上列當事人間請求返還土地等事件，經本院於民國97年6 月24日
言詞辯論終結，判決如下：
    主  文
被告天○○、被告地○○○○○○○○○應自坐落臺北縣永和市
○○段七二一號土地如附圖G 、H 部分面積二九點九平方公尺、
同段七八五號土地如附圖I 部分面積一三點九二平方公尺、同段
七八六號土地如附圖J 部分面積二點七四平方公尺之地上建物即
門牌號碼臺北縣永和市○○路○ 段66號4 層建物內如附圖G 、H
、I 、J 所示部分遷出，被告天○○並應將上開附圖G 、H 、I
、J 所示部分之地上4 層建物拆除，回復土地原狀返還原告。
被告宇○○、被告宏亞食品股份有限公司應自坐落臺北縣永和市
○○段七二一號土地如附圖C 、D 部分面積九二點三一平方公尺
、同段七八五號土地如附圖E 部分面積四○點五九平方公尺、同
段七八六號土地如附圖F 部分面積九點二九平方公尺之地上建物
即門牌號碼臺北縣永和市○○路○ 段68號3 層建物如附圖C 、D
、E 、F 所示部分遷出，被告宇○○應將上開土地上如附圖C 、
D、E、F 部分3 層建物拆除，回復土地原狀返還原告。
被告未○○、被告巳○○、被告卯○○○○○○○○○○應自坐
落臺北縣永和市○○段七二一號土地如附圖B 所示面積九三點四
四平方公尺地上3 層建物即門牌號碼臺北縣永和市○○路○ 段70
號遷出，被告未○○、許子政並應將如附圖B 所示部分地上3 層
建物拆除，回復土地原狀返還原告。
被告乙○○、頂溪哈林運動用品有限公司應自坐落臺北縣永和市
○○段七二一號土地如附圖A 所示部分面積42.38 平方公尺地上
2層 建物即門牌臺北縣永和市○○路○ 段74號遷出，被告乙○○
並應將如附圖A 部分地上2 層建物拆除回復土地原狀返還原告。
被告天○○應給付原告新台幣柒拾陸萬肆仟貳佰伍拾元，及自民
國九十六年六月二十七日起至返還土地之日止，按年給付原告新
台幣壹拾伍萬貳仟捌佰伍拾元。
被告宇○○應給付原告新台幣貳佰拾伍萬肆仟元，及自民國九
十六年六月二十七日起至返還土地之日止，按年給付原告新台幣
肆拾柒萬捌佰元。
被告未○○應給付原告新台幣貳佰零壹萬壹仟壹佰壹拾元，及自
民國九十六年六月二十七日起至返還土地之日止，按年給付原告
新台幣肆拾萬貳佰貳拾貳元。
被告戌○○應給付原告新台幣玖拾萬柒仟陸佰壹拾元，被告乙○
○應自民國九十七年一月二十三日起至返還土地之日止，按年給
付原告新台幣壹拾捌萬壹仟伍佰貳拾貳元。
原告其餘之訴駁回。
訴訟費用由被告天○○、被告地○○○○○○○○○負擔百分之
一三，被告宇○○、被告宏亞食品股份有限公司負擔百分之三九
，被告未○○、被告巳○○、被告卯○○○○○○○○○○負擔
百分之三二，被告乙○○、頂溪哈林運動用品有限公司負擔百分
之一四；餘由原告負擔。
本判決第一項至第四項於原告依序分別以新台幣壹佰捌拾萬元、
新台幣伍佰伍拾肆萬元、新台幣肆佰伍拾萬元、新台幣貳佰零肆
萬為「被告天○○、被告地○○○○○○○○○」、「被告宇○
○、被告宏亞食品股份有限公司」、「被告未○○、被告巳○○
、被告卯○○○○○○○○○○」、「被告乙○○、頂溪哈林運
動用品有限公司」供擔保後，各得假執行；但被告「被告天○○
、被告地○○○○○○○○○」、「被告宇○○、被告宏亞食品
股份有限公司」、「被告未○○、被告巳○○、被告卯○○○○
○○○○○○」、「被告乙○○、頂溪哈林運動用品有限公司」
如於假執行程序實施前，依序各以新台幣伍佰肆拾壹萬元、新台
幣壹仟陸佰陸拾貳萬元、新台幣壹仟佰伍拾萬元、新台幣陸佰
壹拾貳萬元或等值之臺灣銀行可轉讓定期存單分別為原告預供擔
保後，各得免為假執行。
原告其餘假執行之聲請駁回。
    事實及理由
甲、程序方面：
一、按訴狀送達後，原告不得將原訴變更或追加他訴；但被告同
    意者，或請求之基礎事實同一，或擴張或減縮應受判決事項
    之聲明者，不在此限；被告於訴之變更或追加無異議，而為
    本案之言詞辯論者，視為同意變更或追加，民事訴訟法第25
    5 條第1 項第1 至3 款、第2 項定有明文。本件原告起訴時
    訴之聲明為：「1.被告天○○、芳林牙醫診所應自坐落臺北
    縣永和市○○段721 地號建地面積26.02 平方公尺、同段78
    5 地號建地面積10.95 平方公尺部分、同段786 地號建地面
    積0.37平方公尺部分、遷出，被告天○○並應將3 筆土地之
    地上建物拆除，回復土地原狀返還原告；2.被告宇○○、宏
    亞食品股份有限公司（以下簡稱：宏亞公司）應自坐落臺北
    縣永和市○○段721 號土地建物面積92.31 平方公尺部分，
    同段785 號土地建物面積36.38 平方公尺部分，同段786 地
    號土地建物面積1.94平方公尺部分，即自門牌號碼臺北縣永
    和市○○路○ 段68號之3 層建物遷出，被告宇○○應將上開
    3 筆土地上3 層建物拆除，回復土地原狀返還原告；3.被告
    未○○、巳○○、卯○○○○○○○○○○應自坐落臺北縣
    永和市○○段721 號土地建物面積90.76 平方公尺，即自門
    牌號碼臺北縣永和市○○路○ 段70號地上3 層建物遷出；被
    告未○○、許子政並應將地上3 層建物拆除，回復土地原狀
    返還原告；4.被告戌○○、被告頂溪哈林運動用品有限公司
    （以下簡稱：頂溪哈林公司）應自坐落臺北縣永和市○○段
    721 號土地建物面積55.2平方公尺部分，即門牌號碼臺北縣
    永和市○○路○ 段74號地上2 層建物遷出，被告陳映城並應
    將地上2 層建物拆除回復土地原狀返還原告；5.被告天○○
    、芳林牙醫診所應連帶給付原告644,795 元，並自起訴狀繕
    本送達翌日起至返還土地之日止，按年連帶給付原告128,55
    9 元；被告宇○○、宏亞公司應連帶給付原告2,242, 960元
    ，並自起訴狀繕本送達翌日起至返還土地之日止，按年應連
    帶給付原告470,800 元；被告未○○、巳○○、亥○○、酉
    ○○、許廷建、寅○○、午○○、申○○○應連帶給付原告
    1,943,625 元，並自起訴狀繕本送達翌日起至返還土地之日
    止，按年應連帶給付原告388,72 3元；被告戌○○、頂溪哈
    林公司應連帶給付原告1,182,11 0元，並自起訴狀繕本送達
    翌日起至返還土地之日止，按年給付原告236,423 元；6.原
    告願供擔保請准宣告假執行」，嗣於言詞辯論後，復經本院
    會同地政人員履勘現場，並經地政人員實地丈量繪製土地複
    丈成果圖，原告則於97年4 月22日當庭提出民事準備書（四
    ）狀將該項聲明變更為如其聲明1 至6 所示，其撤回被告亥
    ○○、酉○○、許廷建、寅○○、午○○、申○○○等人，
    並追加被告乙○○，核係屬訴之追加、變更及應受判決事項
    聲明之確定、補正，因原告上開追加、變更，無礙訴訟之終
    結與被告之防禦，揆諸前開規定，原告上揭訴訟行為，尚無
    不合，爰予准許，合先敘明。
二、被告地○○○○○○○○○、卯○○○○○○○○○○、頂
    溪哈林公司經合法通知，未於言詞辯論期日到場，核無民事
    訴訟法第386 條所列各款情形，爰依原告之聲請，由其一造
    辯論而為判決。
乙、實體方面：
一、原告起訴主張：
（一）查坐落臺北縣永和市○○段721 地號（面積263.19平方公
      尺、同段785 地號（面積54.52 平方公尺）、同段786 地
      號（面積12.03 平方公尺）等3 筆土地（以下簡稱：系爭
      土地）為原告所共有，詎被告等無任何權源，復未經原告
      同意，被告等竟分別占用上述土地搭建房屋，即被告天○
      ○所有門牌號碼為同縣永和市○○路○ 段66號之4 層建物
      內無權占用如附圖所示G 、H 、I 、J 部分，並由被告地
      ○○○○○○○○○無權占用該建物1 樓從事牙科醫療營
      業之行為；被告宇○○所有門牌號碼同路段68號之3 層房
      屋無權占用如附圖所示C 、D 、E 、F 部分，並由被告宏
      亞公司無權占用1樓 經營商業行為；被告未○○所有門牌
      號碼同路段70號之3 層房屋無權占用如附圖所示B 部分，
      並由被告未○○、許子政無權占用營業或居住使用；被告
      乙○○所有門牌號碼同路段74號2 層建物無權占用如附圖
      所示A 部分，並由被告頂溪哈林運動用品有限公司（以下
      簡稱：頂溪哈林公司）無權占用營業中。
（二）按「所有人對於無權占有或侵奪其所有物者，得請求返還
      之」，民法第676 條前段定有明文。查被告天○○、宇○
      ○、未○○、乙○○等對原告所有系爭土地，未徵得原告
      同意，擅自分別無權占有系爭土地部分面積興建房屋，並
      供彼等及其他被告居住或營業之事實，亦尤未提出徵得原
      告同意其等使用權源之任何證據，依上揭法條之規定，原
      告請求被告等自上開房屋騰空遷出，被告天○○、宇○○
      、未○○、戌○○、乙○○為上開建物所有人，並應拆除
      地上物回復土地原狀返還返還原告。
（三）次按「無法律上之原因而受有利益，致他人受有損害者，
      應返還其利益」，民法第179 條前段定有明文；又按「城
      市地方房屋之租金，以不超過土地及其建築物申報總價額
      年息10% 為限，上述規定於租用基地建築房屋準用之」，
      土地法第97條第1 項及第105 條亦分別定有明文。再按「
      無權占有他人土地，可能獲得相當於租金之利益為社會通
      常之觀念，是被上訴人抗辯其占有系爭土地所得之利益，
      僅相當於法定最高限額租金之數額，尚屬可採」，最高法
      院61年台上字第1695號判例可稽。經查，本件系爭土地為
      建地，緊鄰捷運頂溪站，公車往來頻繁，面臨人潮不斷生
      意鼎盛之永和路，被告等無正當權源占據系爭土地興建2
      層、3 層或4 層房屋，依上開最高法院判例意旨，被告等
      可獲得相當於租金利益。另被告等因未支付分文租金，卻
      享有使用、出租系爭土地之利益及收取租金，致原告就系
      爭土地，受有未能予以使用收益之損害，被告天○○、宇
      ○○、未○○、戌○○、乙○○等自應將上開利益返還原
      告，原告就相當於租金損失，請求被告等返還。而系爭72
      1 地號土地，最近5 年之申報地價每平方公尺為新臺幣（
      下同）42,832元、系爭785 、786 地號土地之申報地價均
      為15,120元，因而原告自得依上揭法條向被告請求相當於
      租金之給付，即被告等應給付原告如聲明所載之金額。又
      被告等將系爭土地返還土地前，被告等仍繼續佔用，原告
      仍無法行使土地所有權能，繼續受有損害，故被告等均自
      起訴狀所載日期翌日起即96年6 月27日起，應按年給付每
      年相當租金之利益返還原告如聲明所示之金額。
（四）聲明：1.被告天○○、地○○○○○○○○○應自坐落臺
      北縣永和市○○段721 號建地面積29.9平方公尺如附圖G
      、H 部分、同段785 地號建地面積13.92 平方公尺如附圖
      I 部分、同段786 地號建地面積2.74平方公尺如附圖J 部
      分之地上建物門牌永和市○○路○ 段66號4 層建物內如附
      圖G 、H 、I 、J 所示部分遷出，被告天○○並應將3 筆
      土地上開附圖G 、H 、I 、J 所示部分之地上4 層建物拆
      除，回復土地原狀返還原告；2.被告宇○○、宏亞公司（
      永和店）應自坐落臺北縣永和市○○段721 地號建地面積
      92.31 平方公尺如附圖C 、D 部分，同段785 地號建地面
      積40.59 平方公尺如附圖E 部分，同段786 地號建地面積
      9.29平方公尺如附圖F 部分之地上建物門牌臺北縣永和市
      ○○路○ 段68號3 層建物如附圖C 、D 、E 、F 所示部分
      遷出，被告宇○○應將上開3 筆土地上如附圖C 、D 、E
      、F 部分3 層建物拆除，回復土地原狀返還原告；3.被告
      未○○、巳○○、卯○○○○○○○○○○應自坐落臺北
      縣永和市○○段721 地號建地面積93.44 平方公尺如附圖
      B 所示地上3 層建物門牌臺北縣永和市○○路○ 段70號遷
      出；被告未○○、許子政並應將同附圖B 所示部分地上3
      層建物拆除，回復土地原狀返還原告；4.被告乙○○、頂
      溪哈林公司應自坐落臺北縣永和市○○段721 地號建地面
      積42.38 平方公尺如附圖A 所示部分地上2 層建物門牌臺
      北縣永和市○○路○ 段74號遷出，被告陳映城、乙○○並
      應將附圖A 部分地上2 層建物拆除回復土地原狀返還原告
      。5.被告天○○應給付原告764,250 元，並自96年6 月27
      日起至返還土地之日止，按年應給付原告152,850 元；被
      告宇○○應給付原告2,354,000 元，並自96年6 月27日起
      至返還土地之日止，按年應給付原告470,800 元；被告未
      ○○應給付原告2,011,110 元，並自96年6 月27日起至返
      還土地之日止，按年應給付原告400,222 元；被告戌○○
      應給付原告907,610 元，被告乙○○自97年1 月23日起至
      返還土地之日止，按年給付原告181,522 元；6.原告願供
      擔保請准宣告假執行。
二、被告天○○、宇○○、未○○、戌○○、乙○○、巳○○則
    各以下開情詞，資為抗辯，並均聲明：1.原告之訴及其假執
    行之聲請均駁回；2.如受不利之判決，被告願供擔保（現金
    或臺灣銀行可轉讓定期存單）宣告免為假執行。
（一）被告天○○、宇○○、未○○部分：
  １、緣系爭臺北縣永和市○○段721 、785 、786 號土地，係
      由同縣市○○○○○段頂溪洲小段223-6 、208-2 、208-
      30號土地重測改編，其地主原為郭火炎持分14/19 ，葉文
      章持分5/19。而上開土地在日據時代由臺北洲政府興建3
      層樓房9 棟，作為煙酒配銷所所址，現門牌為永和路2 段
      54 、56 、58、60、62、64號及系爭66號之A 部分、68號
      全部、70號全部。又台灣光復後，由民間人士取得該9 戶
      房屋，而後由9 戶房屋所有人曾吳秀縫、洪文龍、連教民
      、孫祖志、許吳月霞、江李月碧及被告天○○（系爭66號
      屋主）、宇○○（系爭68號屋主）、未○○（系爭70號屋
      主），向共有人代表郭火炎繳納地租，有地租收據可證。
  ２、查上開9 戶房屋屋主均向土地共有人代表郭火炎繳納地租
      ，郭火炎去世後，由其繼承人代表郭有讓收租，而9 戶房
      屋基地租賃關係存在於共有土地之全部，共有土地辦理分
      割，依民法第825 條規定，分割前共有土地之租賃關係，
      分割後由取得人承受之，故上開房屋之基地租賃關係，分
      割後由郭火炎、葉文章承受之。而郭火炎、葉文章於63年
      9 月7 日辦妥共有物分割，郭火炎取得9 戶房屋中6 戶之
      基地（門牌54、56、58、60、62、64號及66號東側約2/3
      ），葉文章取得系爭3 戶房屋之基地，各均承受分割前之
      房屋基地租賃關係；葉文章去世，原告等為其全體繼承人
      ，於95年10月16日辦妥繼承登記，在辦妥之前因葉文章行
      方不明，原告等也無出面，故而地租未收，但繼承登記前
      葉文章名下之地價稅單，均由稅捐處發單向被告等徵收，
      95年10月16日繼承登記後，自96年起方由原告自行繳納。
      又葉文章係於48年9 月30日死亡，其繼承人即原告等對於
      系爭房屋之基地租賃關係之存在，及系爭房屋合法使用基
      地，從無出面表示異議，足見系爭房屋使用基地之租賃關
      係合法存在，應無疑義，是原告本於無權占有之法律關係
      ，請求拆屋還地，顯有不當。
（二）被告戌○○部分：
  １、原告就系爭721地號土地究有無所有權，實有疑義：
    (1)查依手抄土地登記謄本所示，系爭721 地號土地於65年7
      月13日辦理共有物分割登記，最後登載之所有權人為葉文
      章，權利範圍全部。而原告等則係於95年10月16日始辦理
      繼承登記，原因發生日期為48年9 月30日。惟原告等若係
      於上開期日因繼承而取得權利，則衡情葉文章即無從於65
      年7月13日取得系爭721地號土地之所有權全部。職是，原
      告等就系爭721 地號土地究係繼承自何人，是否有合法之
      所有權，非無疑義。
    (2)觀諸系爭721 地號土地之手抄謄本登記號數欄玖所示即明
      ，上開土地之共有人即郭火炎業於53年3 月22日死亡，其
      持分土地並於56年1 月30日由其繼承人徐郭新月等人辦理
      繼承登記，則訴外人郭火炎焉有如原告所稱係於65年間向
      法院訴請判決分割系爭土地之可能。又系爭土地係於49年
      間因法院判決分割而由郭火炎與葉文章分別取得14/19 及
      5/19之持分，然訴外人葉文章於48年9 月30日死亡後，既
      僅有5/19之持分，何以其卻能於65年間因共有物分割而取
      得系爭土地之全部持分。再者，原告等與訴外人葉文章究
      係何身分關係，原告等能否繼承葉文章所有之系爭土地，
      非無疑義。
  ２、被告並非無權占有系爭721 地號土地：
      查被告前於76年11月30日向訴外人陳錦榮等人購買坐落臺
      北縣永和市○○○○○段頂溪洲小段223-5 地號土地（按
      重測後為永和市○○段722 地號）乙筆所有權全部、門牌
      號碼永和路2 段72號及74號建物所有權全部，此有不動產
      買賣契約書可稽。而上開建物若干部分係占用緊鄰之721
      地號土地，於買賣當時賣方陳錦榮等人乃提供賣渡證予被
      告，其內容略謂「立賣渡證人林紅英所有產業座落臺北縣
      中和鄉龜崙蘭溪洲土地所有權狀字號大字頂溪洲223-6 地
      號（按重測後為永和市○○段721 地號）今因需要用款，
      經張國盛君介紹願將該土地南半邊計地15坪當時議定價格
      每坪130 元共計新臺幣1,950 元整情願賣與台端永久為業
      自賣出之後听憑買主種植或建築與賣主無干，倘有戚族爭
      論以及界地不清，概由賣主負責交涉」等語，用以證明被
      告於買受後得合法使用上開721 地號15坪之土地。惟現有
      臺北市○○市○○路2 段74號建物違章增建部分所占用之
      系爭721 地號土地部分，既經賣方陳錦榮等人提供賣渡證
      ，證明被告於買受後有合法使用之權利，則被告占有系爭
      721 地號土地自係合法有據。
  ３、又查被告戌○○已將臺北縣永和市○○路○ 段74號、74之
      1 號地下層及地上1 、2 樓房屋連同坐落系爭721 號土地
      上之違章建物出售予被告乙○○，上開房地並已在96年8
      月1 日點交完畢，則被告戌○○已非系爭違章建物之占有
      人，業已喪失對系爭違章建物之事實上處分權，且自96年
      8 月1 日起即未占有上開建物，又何來遷出暨賠償損害可
      言。縱鈞院認被告戌○○曾無權占用系爭721 號土地，惟
      被告戌○○既已將系爭違章建物之事實上處分權讓與另被
      告乙○○並已移轉占有，被告戌○○對系爭違章建物業已
      喪失處分之權能，自無權拆除上開建物。詎原告於追加被
      告乙○○為被告後，卻仍請求被告戌○○與乙○○應將系
      爭違章建物拆除回復土地原狀返還原告，原告上開請求顯
      無理由。
  ４、按「土地法第105 條準用同法第97條所定，建築基地之租
      金，按申報價額年息10% 為限，乃指基地租金之最高限額
      而言，並非必須照申報地價額年息10% 計算」，最高法院
      46年臺上字第855 號判例著有明文。縱令被告確屬無權占
      有系爭721 地號土地，惟原告逕以申報地價年息10% 計算
      相當於租金之損害，實屬過高。
（三）被告乙○○部分：查系爭721 號土地上建物為被告戌○○
      所興建，而被告乙○○所佔用土地係窄長三角形狀，且非
      面臨馬路之土地，該土地價值應較為低，惟原告卻開出高
      價欲出售予被告乙○○，顯不合理。縱被告乙○○無權占
      用上開土地，原告逕以申報地價年息10% 計算相當於租金
      之損害，實屬過高。
（四）被告地○○○○○○○○○、卯○○○○○○○○○○、
      頂溪哈林公司、巳○○、宏亞公司部分：
      被告地○○○○○○○○○、卯○○○○○○○○○○、
      頂溪哈林公司未於言詞辯論期日到場，亦未提出書狀作何
      聲明或陳述。而被告巳○○表明其等直至原告等繼承系爭
      土地時均持續繳交地價稅。又被告宏亞公司雖於言詞辯論
      期日到場，惟未提出任何書狀作為陳述。
三、本件原告起訴主張系爭土地為其等所共有，而被告天○○所
    有門牌號碼為同縣永和市○○路○ 段66號之4 層建物占用如
    附圖所示G 、H 、I 、J 部分，並由被告地○○○○○○○
    ○○占用該建物1 樓從事牙科醫療營業之行為，被告宇○○
    所有門牌號碼同路段68號之3 層房屋占用如附圖所示C 、D
    、E 、F 部分，並由被告宏亞公司占用1 樓經營商業行為，
    被告未○○所有門牌號碼同路段70號之3 層房屋占用如附圖
    所示B 部分，並由被告未○○、許子政占用營業或居住使用
    ，被告乙○○所有門牌號碼同路段74號2 層建物占用如附圖
    所示A 部分，並由被告頂溪哈林公司占用營業中等情，業據
    提出土地登記簿謄本1 份為證，復經本院勘驗現場及囑託臺
    北縣中和地政事務所測量人員現場測量屬實，並製有勘驗筆
    錄、臺北縣中和地政事務所檢送之土地複丈成果圖及原告所
    提出之現場照片等在卷可參，且被告對其等占用上開土地之
    部分亦不爭執，自堪信原告此部分之主張為真實。再原告主
    張被告係無權占用系爭土地，惟為被告天○○、宇○○、未
    ○○、戌○○、乙○○、巳○○所否認，並辯稱其等均有正
    當占有權源，而被告地○○○○○○○○○、卯○○○○○
    ○○○○○、頂溪哈林公司則未於言詞辯論期日到場，亦未
    提出書狀作何聲明或陳述，被告宏亞公司雖於言詞辯論期日
    到場，惟未提出任何書狀作為陳述，是本件應審究之爭點，
    為上開被告是否有占有系爭土地正當權源之問題，茲分別敘
    述如下。
四、按當事人主張有利於己之事實者，就其事實有舉證之責任，
    民事訴訟法第277 條前段定有明文；且「以無權占有為原因
    ，請求返還土地者，占有人對土地所有權存在之事實無爭執
    ，而僅以非無權占有為抗辯者，土地所有權人對其土地被無
    權占有之事實無舉證責任，占有人自應就其取得占有係有正
    當權源之事實證明之」，亦有最高法院85年度台上字第1120
    號判決意旨可資參照。依此，原告前揭所主張被告係屬無權
    占有之事實，既為被告天○○、宇○○、未○○、戌○○、
    乙○○、巳○○所否認，並以前揭陳詞置辯，依上說明，自
    應由被告就其占有系爭土地係有合法權源之有利於己事實，
    負舉證之責任。經查：
（一）就被告天○○、宇○○、未○○、戌○○、乙○○、巳○
      ○部分：
    1.被告戌○○雖辯稱：原告就系爭721 地號土地究有無所有
      權，實有疑義等語，惟查，原告確因繼承而取得系爭土地
      所有權乙節，業據本院向臺北縣中和地政事務所函調系爭
      土地辦理共有物分割登記及繼承登記之相關資料，並經該
      所於96年12月20日以北縣中地登字第0960017666號函暨檢
      附原告於95年10月辦理繼承登記之相關資料影本1 份在卷
      可參，是被告戌○○辯稱原告就系爭721 地號土地究有無
      所有權，實有疑義等語，即屬無據。又被告戌○○另辯稱
      ：現有臺北市○○市○○路2 段74號建物違章增建部分所
      占用之系爭721 地號土地部分，既經賣方陳錦榮等人提供
      賣渡證，證明被告於買受後有合法使用之權利，則被告占
      有系爭721 地號土地自係合法有據等語，惟被告戌○○所
      辯縱確屬實，然其與賣方陳錦榮等人成立買賣契約之標的
      並非系爭土地，自不得執之對抗原告。至被告戌○○已將
      臺北縣永和市○○路○ 段74號、74之1 號地下層及地上1
      、2 樓房屋連同坐落系爭721 地號土地上之違章建物出售
      予被告乙○○，上開房地並已在96年8 月1 日點交完畢乙
      節，有房屋稅單、點交證明書等件在卷可參，並為兩造所
      不爭執，則按房屋之拆除為一種事實上之處分，未保存登
      記不動產之受讓人，法律上雖未取得所有權，但仍取得事
      實上之處分權，受讓人自有拆屋之權能，而查，上述臺北
      縣永和市○○路○ 段74號、74之1 號地下層及地上1 、2
      樓房屋連同坐落系爭721 地號土地上之違章建物，既均由
      被告戌○○移轉出售予被告乙○○，是原告請求被告戌○
      ○拆屋還地，因被告戌○○就該等建物，已無事實上處分
      權，是原告併請求被告戌○○與被告乙○○拆屋還地之部
      分，尚無理由，應予駁回。
    2.再被告天○○、宇○○、未○○固抗辯其前上述9 戶房屋
      之屋主，有向系爭土地共有人之代表即訴外人郭火炎繳納
      地租，郭火炎去世後，由其繼承人代表即訴外人郭有讓收
      租，而9 戶房屋基地租賃關係存在於共有土地之全部，共
      有土地辦理分割，依民法第825 條規定，分割前共有土地
      之租賃關係，分割後由取得人承受之，故上開房屋之基地
      租賃關係，分割後由訴外人郭火炎、葉文章承受，而郭火
      炎、葉文章於63年9 月7 日辦妥共有物分割，郭火炎取得
      9 戶房屋中6 戶之基地（門牌54、56 、58 、60、62、64
      號及66號東側約2/3） ，葉文章取得系爭3 戶房屋之基地
      ，各均承受分割前之房屋基地租賃關係，葉文章去世，原
      告等為其全體繼承人，於95年10 月16 日辦妥繼承登記，
      在辦妥之前因葉文章行方不明，原告等也無出面，故而地
      租未收，但繼承登記前葉文章名下之地價稅單，均由稅捐
      處發單向被告等徵收，95年10月16日繼承登記後，自96年
      起方由原告自行繳納，又葉文章係於48年9 月30日死亡，
      其繼承人即原告等對於系爭房屋之基地租賃關係之存在，
      及系爭房屋合法使用基地，從無出面表示異議等語，而查
      ，被告天○○、宇○○、未○○縱確有繳納其等所占用系
      爭土地部分之地價稅，惟按地價稅向所有權人徵收之，不
      在地主之土地，其地價稅得由承租人代付，在當年應繳地
      租內扣還之；又納稅義務人行蹤不明者，主管稽徵機關得
      指定土地使用人負責代繳其使用部分之地價稅或田賦，土
      地法第172 條、土地稅法第4 條第1 項第1 款亦有明文，
      足證不在地主之土地，或地價稅之主管稽徵機關無法尋得
      所有權人者，其地價稅即得由承租人代付，並不以經所有
      權人同意，承租人始得代付地價稅，是自難以被告天○○
      、宇○○、未○○有代納系爭土地之地價稅之情，即認原
      告或其等之被繼承人確曾同意被告天○○、宇○○、未○
      ○使用系爭土地，或曾出租系爭土地予被告天○○、宇○
      ○、未○○等人。此外，被告天○○、宇○○、未○○既
      未提出任何證據足資證明就系爭房屋存在有基地租賃關係
      ，是其等前開所辯，尚屬無據。況且，共有物全部或一部
      之出租，係屬民法第820 條第1 項所定管理行為，除契約
      另有訂定外，應由共有人全體共同管理之，如共有人中之
      一人未經其他共有人之同意，擅將共有物之全部或一部出
      借他人，對於他共有人，不生效力，縱被告天○○、宇○
      ○、未○○所為上開抗辯為可採信，但系爭土地現係原告
      等人所共有，有如前述，原告又否認有同意其前系爭土地
      共有人出租之管理行為，被告天○○、宇○○、未○○亦
      無從執之對抗原告。
（二）被告地○○○○○○○○○、卯○○○○○○○○○○、
      頂溪哈林公司、宏亞公司部分：
      按當事人對於他造主張之事實，於言詞辯論時不爭執者，
      視同自認；但因他項陳述可認為爭執者，不在此限；當事
      人對於他造主張之事實，已於相當時期受合法之通知，而
      於言詞辯論期日不到場，亦未提出準備書狀爭執者，準用
      第1項之規定，民事訴訟法第280 條第1 、3 項定有明文
      。被告地○○○○○○○○○、卯○○○○○○○○○○
      、頂溪哈林公司經合法通知，未於言詞辯論期日到場，亦
      未提出書狀以為爭執或答辯，又被告宏亞公司雖於言詞辯
      論期日到場，惟未提出任何書狀作為陳述，依民事訴訟法
      上開規定，自均應視同自認。
（三）綜上所述，被告天○○、宇○○、未○○、乙○○、巳○
      ○等人就有何正當權源占用系爭土地，既未舉證以為證明
      ，自無從資為其等有利之認定，而被告地○○○○○○○
      ○○、卯○○○○○○○○○○、頂溪哈林公司、宏亞公
      司又視同自認原告主張之事實，從而，原告主張「1.被告
      天○○、地○○○○○○○○○應自坐落臺北縣永和市○
      ○段721 號建地面積29.9平方公尺如複丈成果圖G 、H 部
      分、同段785 地號建地面積13.92 平方公尺如複丈成果圖
      I 部分、同段786 地號建地面積2.74平方公尺如複丈成果
      圖J 部分之地上建物門牌永和市○○路○ 段66號4 層建物
      內如複丈成果圖G、H 、I 、J 所示部分遷出，被告天○
      ○並應將3 筆土地上開複丈成果圖G 、H 、I 、J 所示部
      分之地上4 層建物拆除，回復土地原狀返還原告；2.被告
      宇○○、宏亞公司（永和店）應自坐落臺北縣永和市○○
      段721 地號建地面積92.31 平方公尺如複丈成果圖C 、D
      部分，同段785 地號建地面積40.59 平方公尺如複丈成果
      圖E 部分，同段786 地號建地面積9.29平方公尺如複丈成
      果圖F 部分之地上建物門牌臺北縣永和市○○路○ 段68號
      3層建物如複丈成果圖C 、D 、E 、F 所示部分遷出，被
      告宇○○應將上開3 筆土地上如複丈成果圖C 、D 、E 、
      F部分3 層建物拆除，回復土地原狀返還原告；3.被告未
      ○○、巳○○、卯○○○○○○○○○○應自坐落臺北縣
      永和市○○段721 地號建地面積93.44 平方公尺如複丈成
      果圖B 所示地上3 層建物門牌臺北縣永和市○○路○ 段
      70號遷出；被告未○○、許子政並應將同複丈成果圖B 所
      示部分地上3 層建物拆除，回復土地原狀返還原告；4.被
      告乙○○、頂溪哈林公司應自坐落臺北縣永和市○○段72
      1 地號建地面積42.38 平方公尺如複丈成果圖A 所示部分
      地上2 層建物門牌臺北縣永和市○○路○段74號遷出，被
      告乙○○並應將複丈成果圖A 部分地上2 層建物拆除回復
      土地原狀返還原告」，即有理由，應予准許。另聲明請求
      被告陳映城並應將複丈成果圖A 部分地上2 層建物拆除回
      復土地原狀返還原告，即無必要，此部分之訴應予駁回。
五、次按無法律上原因而受利益，致他人受損害者，應返還其利
    益，但依其利益之性質或其他情形不能返還者，應償還其價
    額，民法第179 條前段、第181 條後段分別定有明文。又無
    權佔有他人土地，可能獲得相當於租金之利益，為社會通常
    之觀念（最高法院61年臺上字第1695號判例意旨參照）。承
    前所述，原告主張被告天○○、宇○○、未○○，分別獲有
    相當於租金之利益，並致原告受有損害，應堪認定，且被告
    天○○、宇○○、未○○均不爭執其等占用系爭土地已達5
    年以上，是原告依不當得利之法律關係，請求被告天○○、
    宇○○、未○○分別返還自起訴前（即96年6 月26日）起算
    5 年，及至返還土地之日止，按年給付原告其等所各占用系
    爭土地相當於租金之不當得利，即非無據。至被告乙○○因
    係自96年8 月1 日始自被告戌○○處買受取得系爭房屋，而
    被告戌○○於起訴前占用系爭土地已達5 年以上，是原告請
    求被告戌○○返還自起訴前起算5 年占用系爭土地相當於租
    金之不當得利，及僅請求被告乙○○自收受準備書狀翌日即
    自97年1 月23日起按年給付占用系爭土地相當於租金之不當
    得利，亦非無據。又按城市地方租用房屋之租金，以不超過
    土地及建物申報總價額年息百分之10為限，土地法第97條第
    1 項定有明文。本院審酌系爭土地係位於頂溪捷運站附近，
    該處商店眾多，距公車站、市場亦近，此經本院於97年3 月
    14日履勘現場時查明無訛，有本院勘驗筆錄1 件及原告提出
    之現場照片在卷可憑，其交通便利，生活機能亦佳，地理位
    置堪稱良好，且系爭房屋現並供營業使用，是依該土地之利
    用價值及經濟效用，因認原告請求以當期申報地價總額年息
    百分之10計算損害金，尚屬允當，而系爭土地之申報地價各
    詳如附表所示，此有土地登記簿謄本1 份附卷可參，依此計
    算，原告請求被告天○○應給付其764,250 元，並自96年6
    月27日起至返還土地之日止，按年給付其152,850 元；被告
    宇○○應給付其2,354, 000元，並自96年6 月27日起至返還
    土地之日止，按年給付其470,800 元；被告未○○應給付其
    2,011,110 元，並自96年6 月27日起至返還土地之日止，按
    年應給付其400,222 元；被告戌○○應給付其907,610 元，
    被告乙○○自97年1 月23日起至返還土地之日止，按年給付
    其181,522 元（以上計算式各詳如附表所示，元以下四捨五
    入），均應予准許。
六、原告依民法第767 條物上請求權及第179 條不當得利之法律
    關係，請求判決如主文第1 至5 項所示，為有理由，應予准
    許；逾此部分之請求，為無理由，應予駁回。
七、原告及被告天○○、宇○○、未○○、戌○○、乙○○、巳
    ○○均陳明願供擔保聲請假執行及免為假執行之宣告，關於
    原告勝訴部分，核無不合，爰酌定相當之擔保金額，予以准
    許，並依職權就未到被告及就聲請以現金或臺灣銀行可轉讓
    定期存單供擔保部分，為得以現金或臺灣銀行可轉讓定期存
    單供擔保免為假執行之宣告。至原告敗訴部分，其假執行之
    聲請失所附麗，應予駁回。
八、本件事證已臻明確，兩造其餘主張、陳述及所提證據，經審
    酌與本院前揭判斷不生影響，毋庸再予審酌，併此敘明。
九、訴訟費用負擔之依據：依民事訴訟法第79條、第85條第1 項
    、第2 項。
中    華    民    國    97    年    7     月    25    日
                  民事第三庭    法  官  邱靜琪
以上正本係照原本作成
如對本判決上訴，須於判決送達後20日內向本院提出上訴狀
中    華    民    國    97    年    7     月    25    日
                                書記官  白俊傑


司法院資訊處製作；財團法人民間司法改革基金會備份。
